臺灣高等法院臺中分院刑事判決　　100年度選上更(一)字第153號
上　訴　人　臺灣臺中地方法院檢察署檢察官
上　訴　人
即　被　告　林德松
選任辯護人　陳鴻謀律師
上列上訴人等因被告違反公職人員選舉罷免法案件，不服臺灣臺
中地方法院99年度選訴字第2號中華民國100年3月22日第一審判
決（起訴案號：臺灣臺中地方法院檢察署99年度選偵字第44號）
，提起上訴，經判決後，由最高法院發回更審，本院判決如下：
    主    文
原判決關於林德松部分撤銷。
林德松共同對於有投票權之人行求賄賂，而約其投票權為一定之
行使，處有期徒刑壹年拾月。緩刑伍年，並應向公庫支付新臺幣
拾萬元。褫奪公權年。未扣案之行求賄賂現金新臺幣壹萬元
沒收（林德松單獨犯罪部分），未扣案之行求賄賂現金新臺幣陸
萬元應與黃溪圳連帶沒收。
    犯罪事實
一、緣林德松自民國（下同）95年間起擔任臺中縣太平市（現改
    制為臺中市太平區）永隆里里長，而黃溪圳〔業經原審法院
    判處有期徒刑1年8月，緩刑4年，並應向公庫支付新臺幣（
    下同）20萬元確定〕為永隆里第1鄰鄰長、廖林柑為同里第3
    鄰鄰長、李金振為同里第6鄰鄰長、黃壁鋐為同里第7鄰鄰長
    （郭明莉為其配偶）、劉清松為同里第10鄰鄰長、李瑞明為
    同里第11鄰鄰長、謝賢墩為同里第12鄰鄰長（陳雪美為其配
    偶），黃溪圳、廖林柑、李金振、黃壁鋐、郭明莉、劉清松
    、李瑞明、謝賢墩、陳雪美均設籍於臺中市太平區永隆里，
    於99年大臺中直轄市三合一選舉臺中市太平區永隆里里長選
    舉時，已繼續居住該里4個月以上，且為年滿20歲之成年人
    ，為99年大臺中直轄市三合一選舉臺中市太平區永隆里里長
    選舉區之有投票權人。林德松為求連任，預為99年大臺中直
    轄市三合一選舉臺中市太平區永隆里里長候選人，其為順利
    當選連任，明知對於有投票權之人，不得行求期約、交付賄
    賂或其他不正利益，而約使投票權人為其投票權一定之行使
    ，竟基於對於有投票權之人行求賄賂之接續犯意，計畫以該
    里有投票權人之第1、3、6、7、10、11、12鄰鄰長為行賄對
    象，以俗稱「綁樁」方式，予以每一位鄰長1萬元為買票之
    對價，而對於上開鄰長等有投票權人約定於選舉時為投票權
    一定之行使，並尋求該些鄰長的支持以達固票之目的。林德
    松乃於99年7月下旬某日下午，攜帶一裝有金錢之牛皮紙袋
    至臺中縣太平市○○里○○路597巷51號黃溪圳住處，以暗
    示方式約使為投票權一定之行使，並尋求支持而對黃溪圳說
    ：「這1萬元要給你吃茶（臺語）！」等語，然尚未從牛皮
    紙袋中抽取1萬元時，黃溪圳即予以拒絕，並稱：「沒有，
    沒有在收這個錢！」等語，而未與林德松就期約交付賄賂達
    成意思合致。
二、其後，林德松另抽取牛皮紙袋中之6萬元交付予黃溪圳，並
    囑黃溪圳假借以請大家吃茶為由，將6萬元代為轉分給第3、
    6、7、10、11、12鄰鄰長各1萬元，而約使各該鄰長為投票
    權之一定行使，並尋求各該鄰長之支持；黃溪圳明知林德松
    所囑交付之6萬元係就上開鄰長約使其等就里長選舉為投票
    權一定之行使，以達固票目的之行賄款項，仍與林德松共同
    基於對於有投票權之人行求賄賂之犯意聯絡，予以收受。並
    於當晚吃完晚餐後：
  (一)黃溪圳騎腳踏車至永隆里第6鄰鄰長李金振開設在臺中縣太
    平市○○里○○路415號之機車行，適第3鄰鄰長廖林柑亦在
    店裡，而以綁樁固票行賄之犯意對李金振、廖林柑說：「里
    長1萬元要給你們，你們過去4年幫忙，給你們吃茶」等語，
    並從褲袋中抽出預先算好並摺成一疊之1萬元2疊，先交付予
    廖林柑，再交付予李金振，廖林柑、李金振當場拒絕表示不
    收，黃溪圳表示請其2人自行退還林德松，廖林柑隨即回家
    打電話給林德松並退還1萬元；李金振當晚亦退還1萬元予林
    德松，李金振、廖林柑因而未與黃溪圳就期約交付賄賂達成
    意思合致。
  (二)黃溪圳復於同日騎乘腳踏車至臺中縣太平市○○里○○路40
    1巷45號第7鄰鄰長黃壁鋐之住處，惟黃壁鋐住處無人在家，
    而黃溪圳於返家途中遇見黃壁鋐之配偶郭明莉，乃接續上開
    綁樁固票行賄之犯意，對郭明莉說：「我找妳老公找不到，
    這個1萬元是里長說要給妳老公吃茶，不然妳拿給妳老公。
    」、「選舉快到了，這是里長的一個小意思」等語，並交付
    1萬元予郭明莉，因平日鄰長事務均由郭明莉代黃壁鈜處理
    ，郭明莉當下表示黃壁鋐不會收錢，其可以代表黃壁鈜決定
    退還，黃溪圳亦表示請郭明莉自行退還林德松，郭明莉於隔
    日即退還1萬元予林德松，而未告知黃壁鈜上情，黃壁鋐因
    而未與黃溪圳就期約交付賄賂達成意思合致。
  (三)黃溪圳又於同日騎乘腳踏車至臺中縣太平市○○里○○路55
    6巷67號第10鄰鄰長劉清松之住處，適劉清松在家，即接續
    上開綁樁固票行賄之犯意，對劉清松說：「里長要給你吃茶
    。」等語，並交付1萬元予劉清松，劉清松當場拒絕表示不
    收，黃溪圳亦表示請劉清松自行退還予林德松，劉清松隔日
    亦將1萬元退還予林德松，而未與黃溪圳就期約交付賄賂達
    成意思合致。
  (四)黃溪圳再於同日騎乘腳踏車至臺中縣太平市○○里○○路49
    6巷1號第11鄰鄰長李瑞明之住處，適李瑞明在家，即接續上
    開綁樁固票行賄之犯意，對李瑞明說：「這1萬元里長要給
    你吃茶。」等語，並交付1萬元予李瑞明，李瑞明當場拒絕
    表示不收，黃溪圳亦表示請李瑞明自行退還予林德松，李瑞
    明隔日即將1萬元退還予林德松，而未與黃溪圳就期約交付
    賄賂達成意思合致。
  (五)翌日上午9時許，黃溪圳亦至臺中縣太平市○○里○○路438
    巷22號第12鄰鄰長謝賢墩之住處，適謝賢墩外出，僅其配偶
    陳雪美在家，即接續上開綁樁固票行賄之犯意，對陳雪美稱
    要拜託謝賢墩支持里長候選人林德松，並交付1萬元予陳雪
    美，陳雪美當場拒絕表示不收，黃溪圳亦表示請陳雪美自行
    退還予林德松，陳雪美隨即打電話請林德松至其住處取回1
    萬元，陳雪美並於謝賢墩返家後，將上情告知謝賢墩，謝賢
    墩亦表示退還之意，謝賢墩因而未與黃溪圳就期約交付賄賂
    達成意思合致。
三、嗣林德松於99年9月15日登記參選99年大臺中直轄市三合一
    選舉臺中市太平區永隆里第1屆里長候選人，經秘密證人A1
    （真實姓名年籍均詳卷）於99年10月間向臺中縣警察局太平
    分局（現改制為臺中市政府警察局太平分局）檢舉，而經警
    於99年11月11日持原審法院核發之搜索票至臺中縣太平市永
    隆里七星6號林德松住處、臺中縣太平市○○里○○路417號
    永隆里里長辦公室、臺中縣太平市○○里○○路597巷51號
    黃溪圳住處及臺中縣太平市○○里○○路401巷45號郭明莉
    住處等地執行搜索，並於99年11月12日拘提廖林柑、李金振
    、黃壁鋐、李瑞明、謝賢墩、陳雪美等人到臺中縣警察局太
    平分局製作調查筆錄，而查獲上情（黃溪圳、廖林柑、李金
    振、黃壁鋐、郭明莉、劉清松、李瑞明、謝賢墩、陳雪美等
    人就刑法第143條第1項之投票受賄罪，均經臺灣臺中地方法
    院檢察署檢察官為不起訴處分確定），並於臺中縣太平市永
    隆里七星6號林德松住處扣得選舉名冊1冊、99年度直轄市里
    長選舉候選人登記名冊1本、名冊筆記本2本、禮簿1本、手
    機1支（含門號0000-0 00000號SIM卡1張）、99年永隆里鄰
    長、環保義工隊觀摩活動實施計畫1張、住宿登記（手抄）1
    張、聚餐登記（手抄）1張，及於臺中縣太平市○○里○○
    路417號永隆里里長辦公室扣得東北角二日遊計畫目錄1張、
    金翔亮公司估價單1張、東北角二日遊便餐收據9張、東北角
    二日遊房間名冊（手抄）1張、東北角二日遊活動實施計畫1
    張、信封（出遊費用計算手抄）1張、臺北-宜蘭自強活動經
    費計算表（手抄）1張、環保志工新加入人員名冊1張、永隆
    里戶長名冊（1-12鄰）1本、職棒下注明細1本、相簿1本。
四、案經臺中縣警察局太平分局報請臺灣臺中地方法院檢察署檢
    察官偵查起訴。
    理  由
一、證據能力之說明：
  (一)按刑事被告之詰問權，係指訴訟上被告有在審判庭盤詰證人
    之權利；偵查中檢察官訊問證人，旨在蒐集被告犯罪證據，
    以確認被告嫌疑之有無及內容，與審判中透過當事人之攻防
    ，經由詰問程序調查證人以認定事實之性質及目的有別。偵
    查中辯護人僅有在場權及陳述意見權，此觀之刑事訴訟法第
    245條第2項前段之規定甚明，檢察官訊問證人並無必須傳喚
    被告使其得以在場之規定，同法第248條第1項前段雖規定「
    如被告在場者，被告得親自詰問」，亦僅賦予該在場被告於
    檢察官訊問證人時得親自詰問證人之機會而已，被告如不在
    場，殊難期有親自詰問之可能。此項未經被告詰問之被告以
    外之人於偵查中向檢察官所為之陳述，依刑事訴訟法第159
    條第1項、第159條之1第2項之規定，除顯有不可信之例外情
    況外，原則上為「法律規定得為證據」之傳聞例外，依其文
    義解釋及立法理由之說明，並無限縮於檢察官在偵查中訊問
    證人之程序，應已給予被告或其辯護人對該證人行使反對詰
    問權者，始有證據能力之可言。為保障被告之反對詰問權，
    並與現行法對傳聞例外所建構之證據容許範圍求其平衡，證
    人在偵查中雖未經被告之詰問，倘被告於審判中已經對該證
    人當庭及先前之陳述進行詰問，即已賦予被告對該證人詰問
    之機會，則該證人於偵查中之陳述即屬完足調查之證據，而
    得作為判斷之依據，此有最高法院97年度臺上字第405號判
    決意旨可參。是依上開說明可知，在偵查中訊問證人，被告
    或其辯護人對該證人雖未行使反對詰問權，依刑事訴訟法第
    159條之1第2項之規定，原則上屬於法律規定為有證據能力
    之傳聞證據，於例外顯有不可信之情況，始否定其得為證據
    ，亦即，得為證據之被告以外之人於偵查中向檢察官所為之
    陳述，因其陳述未經被告詰問，應認屬於未經合法調查之證
    據，但非為無證據能力（亦有最高法院96年度臺上字第4365
    號、96年度臺上字第3923號判決、97年臺上字第356號判決
    意旨可參）。經查，本案證人黃溪圳、廖林柑、李金振、黃
    壁鋐、郭明莉、劉清松、李瑞明、謝賢墩、陳雪美分別於偵
    查中具結證述之內容，上訴人即被告林德松（下稱被告林德
    松）及其辯護人並未釋明有何顯不可信之情況，且亦查無顯
    有不可信之情況，且其中證人廖林柑、李金振、黃壁鋐、郭
    明莉、劉清松、李瑞明、謝賢墩、陳雪美於原審審理時，均
    經具結進行詰問，皆已賦予被告林德松對證人廖林柑、李金
    振、黃壁鋐、郭明莉、劉清松、李瑞明、謝賢墩、陳雪美詰
    問之機會，則證人廖林柑、李金振、黃壁鋐、郭明莉、劉清
    松、李瑞明、謝賢墩、陳雪美於偵查中之陳述，即屬完足調
    查之證據，而得作為判斷之依據；另外，證人黃溪圳於偵查
    中具結證述之內容，經被告林德松、辯護人、檢察官於本院
    準備程序時同意作為證據（見本院更一審卷第55至56頁），
    其意即等同於認為證人黃溪圳於偵查中之陳述，並無顯有不
    可信之情形存在，另再經本院於審理時將證人黃溪圳筆錄逐
    一提示予被告供其閱覽並告以要旨，則該證人黃溪圳於偵查
    中之陳述，即屬完足調查之證據，亦得作為判斷之依據。
  (二)次按公務員職務上製作之紀錄文書、證明文書，及從事業務
    之人於業務上或通常業務過程所須製作之紀錄文書、證明文
    書，除顯有不可信之情況外，得為證據，刑事訴訟法第159
    條之4第1、2款定有明文。查通聯調閱查詢單、中華電信資
    料查詢、臺中市選舉委員會100年10月17日中市選四字第100
    0001671號函附99年直轄市里長選舉候選人登記冊(一)及臺中
    市第一屆市長、議員暨里長選舉太平區永隆里選舉人名冊，
    分別係屬公務員及從事業務之人於職務上或通常業務過程所
    為之紀錄文書，無預見日後可能會被提供作為證據之偽造動
    機，且查無其他顯然不可信之情況，依上揭條文規定，得作
    為證據。
  (三)又按有事實足認被告或犯罪嫌疑人有最輕本刑為3年以上有
    期徒刑之罪，並危害國家安全或社會秩序情節重大，而有相
    當理由可信其通訊內容與本案有關，且不能或難以其他方法
    蒐集或調查證據者，得發通訊監察書；前項通訊監察書，偵
    查中由檢察官依司法警察機關聲請或依職權以書面記載第11
    條之事項，並敘明理由、檢附相關文件，聲請該管法院核發
    ，通訊保障及監察法第5條第1項第1款、第2項分別定有明文
    。查本案承辦警員對於被告林德松持用門號0000-000000行
    動電話、證人郭明莉所持用門號00000000000號行動電話，
    實施通訊監察，前經原審法院核准在案，此有詳載聲監案號
    、案由、監察電話、對象及譯文人等之原審法院99年聲監字
    第1746號（原審判決誤載為99年聲監字第2974號，應予更正
    ）通訊監察書暨證人郭明莉持用門號0000-000000之監察譯
    文及郭明莉與黃溪圳、賴淑靜串證譯文各1份附卷可參（見
    本院更一審卷第45至52頁）。且公訴人所指被告林德松所為
    係涉犯公職人員選舉罷免法第99條第1項之罪，係最輕本刑3
    年以上之罪，而該等犯罪類型之犯罪過程多係透過電話通聯
    並以代號、暗碼等隱晦方式暗中進行，其犯罪結果敗壞選風
    甚鉅，自屬危害社會秩序情節重大，而有相當理由可信犯罪
    嫌疑人之通訊內容要與涉案情節有關，且難以其他方法蒐集
    或調查證據者，又監聽過程中尚查無任何不法或不當侵害人
    權保障之情事，自屬符合通訊保障及監察法第5條第1項第1
    款、第2項之規定，核係依法所為之監聽，尚無不法取證情
    事或違背法定程序之處，則基於該通訊監察所取得之監聽電
    話錄音自具有證據能力。
  (四)再按依據監聽錄音結果予以翻譯而製作之通訊監察譯文，乃
    該監聽錄音內容之顯示，此為學理上所稱之派生證據，屬於
    文書證據之一種。此於被告或訴訟關係人對其譯文之真實性
    發生爭執或有所懷疑時，法院固應依刑事訴訟法第156條之1
    第2項規定勘驗該監聽之錄音帶踐行調查證據之程序，以確
    認該錄音聲音是否為本人及其內容與通訊監察譯文之記載是
    否相符；然如被告或訴訟關係人對其監聽錄音之譯文真實性
    並不爭執，顯無辨認其錄音聲音之調查必要性。是法院於審
    判期日就此如已踐行提示通訊監察譯文供當事人辨認或告以
    要旨，使其表示意見等程序並為辯論者，其所為之調查證據
    程序即無不合（見最高法院96年度臺上字第1869號判決意旨
    ）。查本案檢察官、被告林德松及其辯護人於本院準備程序
    中均表示對於卷附之證人郭明莉持用門號0000-000000之監
    察譯文及郭明莉與黃溪圳、賴淑靜串證譯文各1份之證據能
    力均不爭執（見本院更一審卷第55頁背面至56頁），本院並
    於審判期日踐行提示該通訊監察譯文供當事人辨認或告以要
    旨，使其表示意見，是本院審酌上開通訊監察譯文之書面作
    為時之情況，認為適當作為證據。又按刑事訴訟法第158條
    之4之規定，係對於除法律另有規定者外，其他違反法定程
    序蒐得各類證據之證據能力如何認定，設其總括性之指導原
    則。其規範目的在於要求實施刑事訴訟程序之公務員，於蒐
    求證據之初始與過程中，應恪遵程序正義，不得違法侵權。
    如有違反，於個案審酌客觀權衡之結果，或將導致證據使用
    禁止之法效。至於蒐得證據之最後，由執行職務之公務員製
    作之文書，除刑事訴訟法有定其程式，應依其規定外，依同
    法第39條之規定，均應記載製作之年、月、日及其所屬機關
    ，由製作人簽名。此屬證據取得後文書製作法定程式之遵守
    ，無關乎刑事訴訟法第158條之4係規定證據取得過程（程序
    ）適法性之認定。公務員製作之文書未經製作人簽名，除本
    法有特別規定（如第46條）外，是否無效或係不合法律上之
    程式而得命補正，抑屬證據證明力之問題，由法院就文書之
    性質（意思文書或報告文書），視各個情形自由判斷（此經
    最高法院著有97年度臺上字第96號判決意旨可參）。查本案
    承辦警員對於證人郭明莉持用門號0000-000000之監察譯文
    及郭明莉與黃溪圳、賴淑靜串證譯文各1份，原未依刑事訴
    訟法第39條之規定，記載製作之年、月、日及其所屬機關，
    並由製作人簽名，有卷附之通訊監察譯文可憑。該文書製作
    過程雖未遵守法定程式，但依前揭最高法院判決意旨，此屬
    證據取得後文書之製作，非屬證據取得之過程，與刑事訴訟
    法第158條之4規定無涉。故本案此部分並無法律特別規定而
    應認定無效，且經製作該通訊監察譯文之原任臺中縣警察局
    太平分局警員顏啟智以職務報告敘明，上開行動電話之通訊
    監察譯文係由其製作等情（見本院更一審卷第44頁），其業
    已依上開法條之規定補正其文書程式不備之處，併予敘明。
  (五)另本案扣得之選舉名冊1冊、99年度直轄市里長選舉候選人
    登記名冊1本、名冊筆記本2本、禮簿1本、手機1支（含門號
    0000-000000號SIM卡1張）、99年永隆里鄰長、環保義工隊
    觀摩活動實施計畫1張、住宿登記（手抄）1張、聚餐登記（
    手抄）1張、東北角二日遊計畫目錄1張、金翔亮公司估價單
    1張、東北角二日遊便餐收據9張、東北角二日遊房間名冊（
    手抄）1張、東北角二日遊活動實施計畫1張、信封（出遊費
    用計算手抄）1張、臺北-宜蘭自強活動經費計算表（手抄）
    1張、環保志工新加入人員名冊1張、永隆里戶長名冊（1-12
    鄰）1本、職棒下注明細1本、相簿1本，非屬供述證據而無
    傳聞法則之適用；且上開扣案物品，係經警出示原審法院核
    發之搜索票，予以搜索而扣押之物品，此有搜索票、搜索扣
    押筆錄、扣押物品目錄表在卷可稽（見99年度選訴字第44號
    卷四第128至137頁），足見係由員警依法定程序合法扣得，
    且亦與本案具有關聯性，復經本院於審理中踐行調查程序，
    當有證據能力。
二、認定犯罪事實所憑之證據及理由：
    上開犯罪事實，業據被告林德松於偵查中及原審訊問、準備
    程序、審理時暨本院準備程序、審理時坦承不諱（見99年度
    聲羈字第1337號第6頁背面、7頁背面，99年度選偵字第44號
    卷四第111至113頁、第173頁，原審卷第9至10、32、118至
    120頁，本院上訴審卷第39頁背面、53背面至55頁，本院更
    一審卷第54頁背面、67至68頁），核與證人即同案被告黃溪
    圳於偵查中（見99年度選偵字第44號卷四第114至110頁），
    及證人廖林柑、李金振、黃壁鋐、郭明莉、劉清松、李瑞明
    、謝賢墩、陳雪美分別於偵查中、原審審理時證述之情節相
    符，並有證人郭明莉持用門號0000-000000之監察譯文、郭
    明莉與黃溪圳、賴淑靜串證譯文、通聯調閱查詢單、中華電
    信資料查詢、臺中縣警察局太平分局搜索扣押筆錄、扣押物
    品目錄表在卷可稽；又同案被告黃溪圳及證人廖林柑、李金
    振、黃壁鋐、劉清松、李瑞明、謝賢墩，均設籍於臺中市太
    平區永隆里，具有99年大臺中直轄市三合一選舉臺中市太平
    區永隆里里長選舉之選舉人資格等情，有臺中市選舉委員會
    100年10月17日中市選四字第1000001671號函附99年直轄市
    里長選舉候選人登記冊(一)及臺中市第一屆市長、議員暨里長
    選舉太平區永隆里選舉人名冊各1份存卷足憑（見本院卷第
    32至36頁），是均屬有投票權人一節，亦足認定。另按受賄
    罪之客體，一為賄賂，二為不正利益，所謂賄賂，指金錢或
    可以金錢計算之財物而言，所謂不正利益，指賄賂以外足以
    供人需要或滿人慾望一切有形無形之利益而言，此有最高法
    院21年上字第369號判例可憑，被告林德松欲交付證人黃溪
    圳1萬元及被告林德松、證人黃溪圳共同先後分別交付證人
    廖林柑、李金振、黃壁鋐之配偶郭明莉、劉清松、李瑞明、
    謝賢墩之配偶陳雪美等人各1萬元，核屬賄賂無誤，且均以
    暗示方式表示係被告林德松的錢或以明示方式要求支持被告
    林德松等語，而證人黃溪圳、廖林柑、李金振、郭明莉、劉
    清松、李瑞明、陳雪美、謝賢墩等人均了解現金1萬元之意
    義即為行求於里長選舉時對被告林德松之支持所用，業據其
    等分別於偵查中及原審審理時證述明確，足見被告林德松與
    證人黃溪圳主觀上有行賄之犯意，客觀上亦有交付賄賂予有
    投票權之選民，約使投票權人為投票權之一定行使。綜上，
    被告林德松之上開自白與犯罪事實相符，本案事證明確，被
    告林德松之共同對於有投票權之人行求賄賂，而約其投票權
    為一定之行使犯行，應堪認定。
三、論罪之理由：
  (一)按投票行賄罪之處罰分別規定於刑法第144條及公職人員選
    舉罷免法第99條第1項，而公職人員選舉罷免法第99條第1項
    為刑法第144條之特別法，依特別法優於普通法之規定，應
    優先適用公職人員選舉罷免法。次按公職人員選舉罷免法之
    投票行賄罪，以對於有投票權之人，行求、期約或交付賄賂
    或其他不正利益，而約其不行使投票權或為一定之行使者為
    構成要件。亦即須視行為人主觀上是否具有行賄之犯意，而
    約使有投票權人為投票權一定之行使或不行使；客觀上行為
    人所行求期約或交付之賄賂或不正利益是否可認係約使投票
    權人為投票權之一定行使或不行使之對價；以及所行求、期
    約、交付之對象是否為有投票權人而定。上開對價關係，在
    於行賄者之一方，係認知其所行求、期約或交付之意思表示
    ，乃為約使有投票權人為投票權一定之行使或不行使；在受
    賄者之一方，亦應認知行賄者對其所行求、期約或交付之意
    思表示，乃為約使其為投票權一定之行使或不行使。且對有
    投票權人交付之財物或不正利益，並不以金錢之多寡為絕對
    標準，而應綜合社會價值觀念、授受雙方之認知及其他客觀
    情事而為判斷（最高法院92年臺上字第893號判例要旨參照
    ）。再按公職人員選舉罷免法第99條第1項之投票行賄罪係
    以對於有投票權之人，行求期約或交付賄賂或其他不正利益
    ，而約其不行使投票權或為一定之行使為構成要件，繹析其
    要件有三：(1)行為人須對於有投票權之人為之；(2)行為人必
    須有行求、期約或交付賄賂或其他不正利益之行為；(3)行為
    人須約使有投票權人為一定之行使或不行使投票權。而所謂
    「行求」，係指行賄人自行向對方提出賄賂或不正利益，以
    備交付，只以行賄者一方之意思表示為已足，不以受賄者之
    允諾為必要；至所謂「期約」，係指行賄者與受賄者雙方就
    期望而為約定於一定期間內交付賄賂或利益，乃雙方意思已
    合致而尚待交付；「交付」，係指行賄者事實上將賄賂或不
    正利益交付受賄者收受之行為。又不論何階段之行為態樣，
    行為人之行為是否該當於公職人員選舉罷免法第99條第1項
    之投票行賄罪，除應該當上開三要件外，亦須視行為人主觀
    上是否具有行賄之犯意，而約使有投票權人為投票權一定之
    行使或不行使；而客觀上行為人所行求期約或交付之賄賂或
    不正利益可認係約使投票權人為投票權之一定行使或不行使
    之對價，以及所行求、期約、交付之對象是否為有投票權人
    而定，合先敘明。次按刑法上之「交付」賄賂，係「收受」
    賄賂之對應行為，故必對方已經收受，而後始有交付可言，
    至所謂「收受」，乃取得賄賂而加以保持或不予返還之義，
    如行賄之相對人拒絕收受，顯無收受之意思，則行賄人應僅
    成立行求賄賂罪，不能遽論以交付賄賂罪（最高法院84年度
    臺上字第520號判決意旨參照）。
  (二)查被告林德松用以行賄之現金為每個鄰長各1萬元，依通常
    社會上之價值觀念，雖非鉅額，然依法務部於90年10月8日
    以法檢字第036885號函所檢附「賄選犯行例舉」第二項，以
    30元之商品價值，作為單純加深選民印象之宣傳行為與動搖
    投票意向之賄選犯行二者之劃分基礎，經多年來廣為宣傳，
    已使多數候選人及選民獲悉，並產生合理之信賴；而本案行
    賄之金額為每個投票權人現金1萬元，顯已高於上述金額甚
    多，依目前社會價值觀念、授受雙方之認知及物價水準判斷
    ，應可認定確屬「約以投票權為一定行使」之財物賄賂。是
    核被告林德松行求證人黃溪圳約使其為投票權之一定行使，
    欲交付現金時，為證人黃溪圳所拒，及被告林德松、證人黃
    溪圳共同行求證人廖林柑、李金振、黃壁鋐、劉清松、李瑞
    明、謝賢墩等人約使其等為投票權之一定行使，交付現金後
    為證人廖林柑、李金振、黃壁鋐之配偶郭明莉、劉清松、李
    瑞明、謝賢墩之配偶陳雪美等人所退還之行為，係犯公職人
    員選舉罷免法第99條第1項之對於有投票權之人行求賄賂而
    約其為一定之行使罪。且：
  1.刑法於94年2月2日修正公布（95年7月1日施行）刪除連續犯
    規定之同時，對於合乎接續犯或包括的一罪之情形，為避免
    刑罰之過度評價，已於立法理由說明委由實務以補充解釋之
    方式，發展接續犯之概念，以限縮數罪併罰之範圍。又按公
    職人員選舉罷免法第99條第1項對於有投票權之人交付賄賂
    罪，就該罪規定之本來意涵而論，係在藉以防制賄選，以維
    護純淨之選風，而保障選舉之公正、公平與正確。從其犯罪
    構成要件觀察，係以對於有投票權之人交付賄賂（即所謂「
    買票」），而約其不行使投票權或為一定之行使為其內涵。
    而賄選買票，依通常社會經驗，恆需分別對多數有投票權人
    同時或先後進行多次接續為同種類之賄選買票行為，始有可
    能獲得足以影響投票結果之票數。否則若僅對單一有投票權
    之人實行一次賄選行為，顯然無從達到其犯罪之目的。故多
    次投票行賄行為，在刑法刪除連續犯規定之前，通說係論以
    連續犯。然鑑於公職人員選舉，其前、後屆及不同公職之間
    ，均相區隔，選舉區亦已特定，以候選人實行賄選為例，通
    常係以該次選舉當選為目的。是於刪除連續犯規定後，苟行
    為人主觀上基於單一之犯意，以數個舉動接續進行，而侵害
    同一法益，在時間、空間上有密切關係，依一般社會健全觀
    念，難以強行分開，在刑法評價上，以視為數個舉動之接續
    實行，合為包括之一行為予以評價，較為合理，於此情形，
    即得依接續犯論以包括之一罪。否則，如係分別起意，則仍
    依數罪併合處罰，方符立法本旨（最高法院99年6月29日第5
    次刑事庭會議決議參照）。查被告林德松對證人黃溪圳行賄
    之同時，一併委託證人黃溪圳轉達其行賄之意思及轉交賄款
    ，之後證人黃溪圳又先後分別對證人廖林柑、李金振、黃壁
    鋐、劉清松、李瑞明、謝賢墩等多人行賄，被告林德松、證
    人黃溪圳均乃係基於單一之犯意，在特定單一之選區，為使
    特定單一之候選人（被告林德松）當選之目的，而接續在相
    近之時間，以相同之模式向同選舉區上開有投票權之受賄者
    行賄，且侵害同一法益，依上說明，被告林德松與證人黃溪
    圳之共同接續數次交付賄賂之行為，刑法評價上應均僅成立
    接續犯一罪，公訴意旨認係被告林德松與證人黃溪圳所為應
    成立集合犯一罪，容有誤認。
  2.被告林德松與證人黃溪圳2人間就共同行求證人廖林柑、李
    金振、黃壁鋐、劉清松、李瑞明、謝賢墩等人部分，具有犯
    意聯絡及行為分擔，均為共同正犯。
  4.再按公職人員選舉罷免法第99條第5項前段規定，犯第1項之
    罪，在偵查中自白者，減輕其刑。所謂自白，乃被告對自己
    犯罪事實之全部或一部之供述之謂，被告所供述者，不必限
    於構成要件該當事實，即除供述構成要件該當事實外，另外
    主張違法阻卻事由或責任阻卻事由，猶不失為自白（最高法
    院93年臺上字第2870號判決意旨參照）；又公職人員選舉罷
    免法第99條第5項規定，並無自白後否認犯罪即不適用之除
    外規定，審判中翻異否認，乃其防禦權之正當行使，尤非法
    之所禁（最高法院89年度臺上字第1341號判決要旨參照）。
    經查，被告林德松於99年11月16日偵訊中供稱：「（問：你
    要給鄰長的1萬元是由你決定給那些人還是黃溪圳決定？）
    我決定的。」、「（問：你是否也有想要給黃溪圳1萬元？
    ）…當時我是有跟他說要給他但是他沒有拿，他就說他不應
    該拿的。」、「（問：為何除了1、3、6、7、10、11、12分
    鄰長之外其他的鄰長你沒有想要也給他們1萬元？）因為這
    幾個人是跟我配合比較好的。」、「（問：1萬元跟劉清松
    當選模範父親是否有關係？）沒有關係。」等語（見99年度
    選偵字第44號卷四第111至113頁）；又於99年11月23日偵查
    訊問中供稱：「（問：對於你先前供述給永隆里1鄰鄰長黃
    溪圳、3鄰鄰長廖林柑、7鄰鄰長黃壁鋐、10鄰鄰長劉清松、
    11鄰鄰長李瑞明、12鄰鄰長謝賢墩、6鄰鄰長李瑞明他們各1
    萬元，這1萬元是何目的？）1萬元就是他們平常很配合我，
    很忙，我拿1萬元要慰勞他們。」、「（問：如果是要慰勞
    他們，不是什麼見不得人的錢，為何在劉清松被警方調問後
    ，還要勾串相關人等將這件事情說成是劉清松當選模範父親
    的加菜金？）…就是有人說要這樣說。」、「（問：要給這
    些鄰長的1萬元是不是尋求這些鄰長在這次你選本屆里長要
    支持你？）我沒有這樣說。」、「（問：為何你要說謊，說
    成是劉清松當選範父親的加菜金？）是說錯的，…因為當時
    有人說要這樣說。」等語（見99年度選偵字第44號卷四第17
    8頁），是依上開被告林德松歷次於偵查中之供述，其對於
    交付金錢予證人黃溪圳及託證人黃溪圳交付金錢予證人廖林
    柑、李金振、黃壁鋐、劉清松、李瑞明、謝賢墩等人之客觀
    事實，均坦承不諱，對於其交付金錢之目的是否基於行賄之
    主觀犯意，雖僅以「感謝幫忙」、「慰勞金」、「選舉是現
    實的」等隱晦不明之用詞帶過，惟因本案犯罪事實係以俗稱
    「綁樁」方式進行賄選，並非於投票日前以每票實際之對價
    進行買票，是被告林德松於供述中已坦承基於選舉之現實理
    由以慰勞金或感謝幫忙之名義欲收買證人黃溪圳、廖林柑、
    李金振、黃壁鋐、劉清松、李瑞明、謝賢墩等鄰長於里長選
    舉時之相挺，因認已對犯罪事實之一部事實為供述，即使被
    告林德松因急於減輕其違法責任而無法明確供述其係為了「
    買票」或「賄賂」等法律用詞，揆諸上開最高法院之判決意
    旨，猶不失為自白，是被告林德松於偵查中已就起訴之違反
    公職人員選舉罷免法第99條第1項之對於有投票權之人行求
    賄賂而約其為一定之行使的犯罪事實自白在卷，復於原審訊
    問、準備程序、審理及本院準備程序、審理時對於上開犯行
    坦認無隱（見原審卷第9至10、32、118至120頁，本院上訴
    審卷第39頁背面、53背面至55頁，本院更一審卷第54頁背面
    、67至68頁），其所犯之行求賄賂罪應依公職人員選舉罷免
    法第99條第5項之規定，減輕其刑。
三、原審以被告林德松之罪證明確，予以論罪科刑，固非無見，
    惟：(一)原審判決於犯罪事實及理由欄，未詳予認定證人郭明
    莉、陳雪美事後是否已將證人黃溪圳行求賄賂之意思表示轉
    達有投票權人之證人黃壁鈜、謝賢墩，尚有理由不備併調查
    未盡之違誤。(二)科刑之判決者，須將認定之犯罪事實詳記於
    事實欄，然後於理由內逐一說明其憑以認定之證據，使事實
    與理由兩相一致，方為合法，倘事實欄已有及，而理由內
    未加說明，是為理由不備。原判決事實欄雖認定證人黃溪圳
    、廖林柑、李金振、黃壁鋐、劉清松、李瑞明、謝賢墩均設
    籍於臺中縣太平市永隆里，就99年大臺中直轄市三合一選舉
    臺中市太平區永隆里之里長選舉為有投票權之人等情，惟於
    理由欄就證人黃溪圳等人為有投票權之人部分，並未明其
    所憑之依據及認定之理由，亦有理由欠備之違誤。(三)檢察官
    就被告林德松行求證人黃溪圳約使其為投票權之一定行使，
    欲交付現金時，為證人黃溪圳所拒之行為，業於犯罪事實、
    證據並所犯法條欄均論述明確，並無於證據並所犯法條欄漏
    未論述之情形，是原審認為檢察官有上開漏載情形，尚有誤
    會。檢察官上訴意旨略謂：被告林德松於偵查中對於構成投
    票行賄罪之主觀構成要件事實並未坦白承認，不符合偵查中
    自白之情形，應無公職人員選舉罷免法第99條第5項減刑規
    定之適用云云。被告林德松上訴之意旨謂：其均認罪，請求
    從輕量刑云云。惟所謂自白，乃被告對自己犯罪事實之全部
    或一部之供述之謂，被告所供述者，不必限於構成要件該當
    事實，即除供述構成要件該當事實外，另外主張違法阻卻事
    由或責任阻卻事由，猶不失為自白；而被告林德松於偵查中
    對於交付金錢予證人黃溪圳及託證人黃溪圳交付金錢予證人
    廖林柑、李金振、黃壁鋐之配偶郭明莉、劉清松、李瑞明、
    謝賢墩之配偶陳雪美等人之客觀事實均坦承不諱，對於其交
    付金錢之目的是否基於行賄之主觀犯意，雖僅以「感謝幫忙
    」、「慰勞金」、「選舉是現實的」等隱晦不明之用詞帶過
    ，然其於供述中已坦承基於選舉之現實理由以慰勞金或感謝
    幫忙之名義欲收買證人黃溪圳及證人廖林柑、李金振、黃壁
    鋐、劉清松、李瑞明、謝賢墩等鄰長於里長選舉時之相挺，
    是其於偵查中雖未為「認罪」之表示，因已對犯罪事實之一
    部事實為供述，猶不失為自白，自應依公職人員選舉罷免法
    第99條第5項之規定減輕其刑，是核檢察官之上訴為無理由
    ；又被告林德松提起上訴請求從輕量刑云云，惟原審判決之
    量刑並無裁量明顯濫用之情事，難謂有不當之處，故認被告
    林德松之上訴，亦無理由；惟原判決就被告林德松部分既有
    上開可議之處，即屬無可維持，自應由本院就被告林德松部
    分予以撤銷改判。
四、爰審酌選舉乃民主政治最重要之表徵，須由選民評斷候選人
    才德、品行、學識、操守、政見而選賢與能，其攸關國家政
    治良窳、法律興廢、公務員進退，影響國家根基及人民權利
    至深且鉅，不得使金錢或其他利益介入選舉，抹滅實行民主
    政治之真意，而賄選實為敗壞選風之主要根源，故世界各民
    主法治國家莫不懸為厲禁，全力遏止，治安機關有鑑於國內
    社會環境急速變遷，民眾法治觀念尚待加強，因此，每逢選
    舉開始前，均利用各傳播媒體積極宣導政府查辦賄選之決心
    ，並籲請全體候選人及民眾共同摒棄賄選，詎被告林德松原
    為現任里長，為尋求連任成功，不惜以身試法，對整體選舉
    風氣影響匪淺，所為自屬不該，惟念其已坦白承認犯行，並
    衡量其行賄之對象人數不多及金額不高、手段平和之賄選情
    節，於犯本案前亦無任何犯罪前科紀錄，有臺灣高等法院被
    告前案紀錄表1份附卷可參，素行良好，其為高職畢業之智
    識程度、家庭經濟狀況為小康（見警卷第4頁之被告林德松
    調查筆錄受詢問人欄之記載），及其於99年11月12因遭執行
    羈押後無法進行選舉活動，於99年11月27日投票日亦落選結
    果等一切情狀，量處如主文第2項所示之刑，以資懲儆。
五、又被告林德松前未曾因故意犯罪受有期徒刑以上刑之宣告等
    情，有臺灣高等法院被告前案紀錄表1份在卷可佐（見本院
    更一審卷第31頁），茲念被告林德松因一時失慮，偶罹刑典
    ，犯後深表悔意，並因本案犯罪自99年11月12日起至同年12
    月13日止遭受羈押，其經此偵審程序之教訓，當能應知所警
    惕，信無再犯之虞，本院認前開對被告林德松所宣告之刑以
    暫不執行為適當，併依刑法第74條第1項第2款規定，對被告
    林德松諭知緩刑5年，並審酌被告林德松所為上開犯行，傷
    害民主政治，有損社會風氣，顯見其法治觀念較為薄弱，為
    確保其能記取教訓並建立尊重法治之正確觀念，本院認除前
    開緩刑之宣告外，另有課予一定負擔之必要，審酌其犯罪情
    節，併依刑法第74條第2項第4款規定，諭知被告林德松應向
    公庫支付30萬元，以符緩刑目的。至本案緩刑之效力依刑法
    第74條第5項規定，緩刑之效力不及於從刑，故主文中關於
    緩刑之宣告應記載於褫奪公權及沒收之前，併此敘明。
六、又被告林德松所犯公職人員選舉罷免法第99條第1項之對於
    有投票權之人行求賄賂而約其為一定之行使罪，既經宣告有
    期徒刑之刑，爰依公職人員選舉罷免法第113條第3項、刑法
    第37條第2項之規定，宣告被告林德松禠奪公權3年，以示懲
    儆。
七、末按（修正前）公職人員選舉罷免法第90條之1第3項固規定
    預備或用以行求期約或交付之賄賂，不問屬於犯人與否，沒
    收之。但如其賄賂已交付與有投票權之人收受，因收受者係
    犯刑法第143條第1項之投票受賄罪，其所收受之賄賂應依同
    法條第2項之規定沒收之，如全部或一部不能沒收時，追徵
    其價額。故犯投票行賄罪者，其已交付之賄賂  自應依刑法
    第143條第2項之規定於其對向共犯所犯投票受賄罪之從刑宣
    告追徵、沒收，不得再依上開公職人員選舉罷免法之規定沒
    收。（最高法院95年度臺上字第4995號、2407號、93年度臺
    上字第5728號、92年度臺上字第4933號判決要旨參照）。復
    按（修正前）公職人員選舉罷免法第90條之1第3項及刑法第
    143條第2項之規定，均係刑法第38條第3項但書所謂之特別
    規定，採義務沒收主義，倘該應沒收之賄賂物係屬金錢時，
    因金錢為代替物，重在兌換價值，而不在原物，自難拘泥於
    一般沒收原物之理論，故不以當場搜獲扣押或仍由犯人持有
    、管理、支配原物為限，苟經確認其為上開預備或用以行求
    、期約或交付之金錢賄款時，均應適用上揭規定宣告沒收。
    （最高法院87年度臺上字第4210號、85年度臺上字第5635號
    、86年度臺上字第502號判決意旨參照）。又按共同正犯預
    備或用以行求、期約或交付之賄賂為新臺幣時，因係合併計
    算，為避免執行時發生重複沒收之情形，故各共同正犯之間
    係採連帶沒收主義，於裁判時應諭知被告共同犯罪所得之財
    物應與其他共同正犯連帶沒收之。但若共同正犯預備或用以
    行求期約或交付賄賂（如現金）之全部或一部業經扣案，則
    該扣案部分之應沒收物既無發生重複執行沒收之虞，即無適
    用共同正犯連帶沒收主義之餘地。依公職人員選舉罷免法第
    99條第3項規定宣告沒收時，僅須對於未扣案部分賄賂諭知
    共同正犯連帶沒收之旨，而就已扣案部分款項逕依上述規定
    宣告沒收即可，無庸一併諭知與其他共同正犯連帶沒收（最
    高法院98年度臺上字第7877號判決意旨參照）。查本案行求
    賄賂之對象即證人黃溪圳、廖林柑、李金振、黃壁鋐、劉清
    松、李瑞明、謝賢墩等人，因未具收受賄賂之主觀意思，業
    經臺灣臺中地方法院檢察署檢察官於99年12月6日以99年度
    選偵字第44號為投票受賄罪之不起訴處分在案，此有該份不
    起訴處分書在卷可考（見99年度選偵字第44號卷四第219至
    221頁），則依前揭說明，仍應依公職人員選舉罷免法第99
    條第3項規定，於被告林德松所犯行求賄賂罪主刑後均宣告
    沒收（最高法院99年度臺上字第4787號、99年度臺上字第58
    35號判決意旨亦可參照）。又被告林德松就原本欲行求證人
    黃溪圳之賄款1萬元部分，並未實際交付予證人黃溪圳，就
    此1萬元賄款雖未據扣案且無對向犯，自應依公職人員選舉
    罷免法第99條第3項規定，於被告林德松所犯行求賄賂罪主
    刑後宣告沒收之，此部分為被告林德松單獨犯罪，僅對被告
    林德松1人宣告沒收；又被告林德松與證人黃溪圳共同用以
    行求證人廖林柑、李金振、黃壁鋐、劉清松、李瑞明、謝賢
    墩等人之賄款6萬元部分，因該等具有投票權之人由其本人
    或配偶退還被告林德松而未實際收受，就此6萬元賄款雖未
    據扣案且無對向犯，自應依公職人員選舉罷免法第99條第3
    項規定，於被告林德松所犯共同行求賄賂罪主刑後宣告與黃
    溪圳連帶沒收之。至於在被告林德松住處查扣之選舉名冊1
    冊、99年度直轄市里長選舉候選人登記名冊1本、名冊筆記
    本2本、禮簿1本、手機1支（含門號0000-000000號SIM卡1張
    ）、99年永隆里鄰長、環保義工隊觀摩活動實施計畫1張、
    住宿登記（手抄）1張、聚餐登記（手抄）1張、東北角二日
    遊計畫目錄1張、金翔亮公司估價單1張、東北角二日遊便餐
    收據9張、東北角二日遊房間名冊（手抄）1張、東北角二日
    遊活動實施計畫1張、信封（出遊費用計算手抄）1張、臺北
    -宜蘭自強活動經費計算表（手抄）1張、環保志工新加入人
    員名冊1張、永隆里戶長名冊（1-12鄰）1本、相簿1本，均
    係被告林德松身為里長職務上所持有之物，而職棒下注明細
    1本，核與本案犯罪無關，且均無證據足以證明上開扣案物
    品與被告林德松及證人黃溪圳所犯之對於有投票權人行求賄
    賂罪有直接之關聯，又非依法應沒收之物，爰不另為沒收宣
    告之諭知，併此敘明。
據上論斷，應依刑事訴訟法第369條第1項前段、第364條、第299
條第1項前段，公職人員選舉罷免法第99條第1項、第3項、第5項
前段、第113條第3項，刑法第11條、第28條、第74條第1項第1款
、第2項第4款、第37條第2項，判決如主文。
本案經檢察官徐松奎到庭執行職務。
中    華    民    國   100    年    12    月    22    日
            刑事第十庭    審判長法  官  江  錫  麟
                                法  官  胡  文  傑
                                法  官  周  瑞  芬
以上正本證明與原本無異。
如不服本判決應於收受送達後10日內向本院提出上訴書狀，其未
敘述上訴理由者，並得於提起上訴後10日內向本院補提理由書（
均須按他造當事人之人數附繕本）「切勿逕送上級法院」。
                                書記官  廖  婉  菁
中    華    民    國   100    年    12    月    22    日
附錄本案論罪科刑法條
公職人員選舉罷免法第99條：
  對於有投票權之人，行求期約或交付賄賂或其他不正利益，而
  約其不行使投票權或為一定之行使者，處3年以上10年以下有
  期徒刑，得併科新臺幣1百萬元以上1千萬元以下罰金。
  預備犯前項之罪者，處1年以下有期徒刑。
  預備或用以行求期約或交付之賄賂，不問屬於犯人與否，沒收
  之。
  犯第1項或第2項之罪，於犯罪後六個月內自首者，減輕或免除
  其刑；因而查獲候選人為正犯或共犯者，免除其刑。
  犯第1項或第2項之罪，在偵查中自白者，減輕其刑；因而查獲
  候選人為正犯或共犯者，減輕或免除其刑。